【裁判字號】    89,訴,255
【裁判日期】    890602
【裁判案由】    分割共有物
【裁判全文】
臺灣雲林地方法院民事判決  八十九度訴字第二五五號
    原      告  己○
    訴訟代理人  林再輝  律師
    被      告  丙○○      住.
    法定代理人  癸○○      住.
    被      告  乙○○      住.
    被      告  壬○○      住台北縣永和市○○里○○路○段四三號三樓
    被      告  庚○○      住.
    被      告  丁○○      住.
                              .
    被      告  戊○○      住.
    被      告  甲○○      住.
    被      告  辛○○      住.
    右八人共同
    訴訟代理人  蕭世芳律師
右當事人間請求分割共有物事件，本院判決如左：
    主    文
兩造共有坐落雲林縣麥寮鄉○○○段九一０地號，建地目，面積四百九十四平方公尺
、同段九一一地號，建地目，面積四百九十九平方公尺、同段九一二地號，建地目，
面積四百七十七平方公尺、同段九一二之一地號，建地目，面積五０九平方公尺，准
按附圖甲案所示方法合併分割，即：
Ａ部分面積０‧０九八九五０公頃分歸原告己○取得。
Ｂ部分面積０‧０九八九五０公頃分歸被告丙○○、乙○○、壬○○、庚○○、丁○○、戊○○、甲○○、辛○○等八人共同取得，並按原應有部分比例保持共有。
訴訟費用由兩造按原應有部分比例負擔。
    事    實
甲、原告方面：
  一、聲明：原告與被告等共有坐落雲林縣麥寮鄉○○○段九一０地號，建地目，面
      積四百九十四平方公尺、同段九一一地號，建地目，面積四百九十九平方公尺
      、同段九一二地號，建地目，面積四百七十七平方公尺、同段九一二之一地號
      ，建地目，面積五０九平方公尺，以如附圖甲案所示方法分割。
  二、陳述略稱：
  （一）按各共有人，除因物之使用目的不能分割或契約訂有不能分割之期限者外，
        得隨時請求分割共有物，民法第八百二十三條定有明文。本件系爭四筆土地
        ，原告應有部份為二分之一，被告等全部之應有部份為二分之一，兩造間並
        無不分割之約定，性質上亦無不能分割之情形，原告與被告等之共同前手林
        顏寶雖曾協議分管，惟並無分割之協議，又系爭土地因其上已建有房舍，故
        屢屢協議分割不成，因之依民法第八百二十四條第二項之規定，聲請法院依
        如附圖甲案所示之方法分割。蓋之所以採取此案係因：
    １、原告與原告之兄即被告等之前手林顏寶共有系爭四筆土地，各有持分二分之
        一，依民間習俗，兄長應居於面向道路之左側，系爭土地南臨縣道一五四號
        公路，故原告應取得系爭土地之西側，採用甲案被告等可分配系爭土地之東
        側，原告可分得西側之土地，與習俗相符。
    ２、依一般人之生活經驗，建地臨道路之寬度愈長價值愈高，本件依甲案分割，
        被告等所分得之土地東面及南面均臨道路，原告所分得之土地僅南面臨道路
        ，雖價值上較為低下，但卻可使土地為完整之利用，原告願讓步，無須被告
        等補償。
    ３、採取甲案，係以被告甲○○之ＲＣ造二層樓樓房之牆為界，並無須拆除被告
        甲○○之房屋，此與兩造之要求相同，且較接近臨道路面之中點，較為公平
        。
  （二）若採丙案，雖有甲案之優點，然原告所分得者於北面有一小塊突出之土地，
        因寬度過狹，無法興建房屋，徒然浪費，不符經濟效益。
  （三）若採乙案，則系爭土地南臨縣道之部分約十分之八盡歸被告等所有，其土地
        為一完整之四邊形，而原告所分得之土地僅南面約十分之二面臨縣道，東面
        約十分之四面臨巷道，且形狀甚不規則，且亦有違公平及經濟原則，是最不
        適之分割方案。
  三、證據：提出土地謄本四件、地籍圖謄本一件、地價證明書一件、分割方案圖為
      證。
乙、被告方面：
  一、聲明：駁回原告之訴。
  二、陳述略稱：
  （一）被告八人願保持共有，並希冀依乙案分割，所以採乙案係因：
    １、被告等所有之ＲＣ加強磚造一層或二層樓房及拷漆板頂平房所佔現狀區域，
        乃原告與被告等之被繼承人林顏寶生前協議分管，並確定將來分割後之位置
        ，即系爭九一０地號及九一二之一地號土地歸原告取得，九一一及九一二地
        號土地歸林顏寶取得，兩造並依協議位置使用收益，故原告既已與被告之被
        繼承人就分割位置取得協議，即應依協議履行，依乙案之分割方法恰與其當
        初之協議位置相當，亦較符誠信原則。
    ２、依乙案分割，原告與被告之土地均完整，且均南臨縣道，東有巷道，出入方
        便。
  （二）若採甲案或丙案有以下之缺失：
    １、被告甲○○所有二樓磚造樓房及被告辛○○所有拷漆板頂平房勢須拆除，將
        造成甲○○、辛○○莫大之損失，顯失公平。
    ２、被告甲○○現占有面積為０‧０一０六三公頃，較之應持有面積０‧０一九
        七九０公頃，尚少０‧0000000公頃，若日後被告等在不拆除建物之
        共識下分割，被告甲○○不足持分面積部分，將再其餘被告現有建物後方補
        足，使甲○○之土地分為二筆，無法完整利用，且亦將妨害其餘被告之土地
        利用，造成日後被告分割土地畸形，無出入道路等缺點。
  三、證據：提出現狀位置圖一份、照片十六幀、附圖三份為證。
丙、本院依職權會同兩造勘驗現場，並囑託雲林縣西螺地政事務所派員實地測量。
    理    由
一、原告主張系爭土地為兩造共有，應有部分各如附圖持分範圍欄所示，共有人間並
    無不分割之特約，亦無因物之使用目的不能分割之情形，惟無法達成協議分割之
    共識等情，業據原告提出地籍圖謄本及土地登記簿謄本為證，並經本院現場履勘
    明確，製有勘驗筆錄在卷可稽，復為被告所不爭執，堪信原告之主張屬實。
二、按各共有人得隨時請求分割共有物，但物之使用目的不能分割或契約訂有不分割
    之期限者，不在此限。又共有物之分割，依共有人協議之方法行之，分割方法不
    能協議決定者，法院得因任何共有人之聲請，命為左列之分配：一、以原物分配
    於各共有人。二、變賣共有物，以價金分配於各共有人，民法第八百二十三條第
    一項、第八百二十四條第一項、第二項分別定有明文。系爭土地既無不得分割之
    情形，共有人間亦無不分割之特約，又無法達成協議分割之共識，則原告依上開
    規定請求裁判分割，為有理由，應予准許。
三、次按裁判上定共有物之分割分法，法院有審酌共有物各種情形，顧及共有人全體
    利益而自由裁量之權，不受任何當事人主張之拘束，最高法院著有二十九年臺上
    字第一七九二號、四十九年臺上字第二五六九號判例可資參照。
（一）查系爭土地南方面臨雲一五四號縣道，東側面臨巷道，由東往西依序有被告丙○○、乙○○、壬○○共有之一層加強磚造樓房一棟、庚○○所有之一層加強
      磚造樓房一棟、丁○○、戊○○共有之二層加強磚造樓房一棟、甲○○所有之
      加強磚造二層樓房一棟、辛○○正在建造中之鐵皮涼棚一棟、己○所有之二層
      加強磚造樓房，北面分別有己○、甲○○、丙○○、乙○○、林偉竣所有之磚
      造瓦頂平房及破倉庫、空地，兩造均陳明此部分不予保留，且被告均陳明願保
      留共有之情，業據本院會同兩造勘驗現場屬實，製有勘驗筆錄及現場略圖各一
      份及照片附卷可稽，並經地政事務所派員勘測明確，繪有土地複丈結果圖說可
      明。
（二）被告雖辯稱被告所占用之現狀區域，乃原告與被告等之被繼承人林顏寶生前協
      議分管，並確定將來分割後之位置，即系爭九一０地號及九一二之一地號土地
      歸原告取得，九一一及九一二地號土地歸林顏寶取得，兩造並依協議位置使用
      收益，故原告既已與被告之被繼承人就分割位置取得協議，即應依協議履行，
      依乙案之分割方法恰與其當初之協議位置相當，亦較符誠信原則，原告雖不否
      認有分管之事實，但否認被告房屋所佔之地確為雙方分管之範圍。經查：被告
      對其主張其等建屋佔用之地係當初其等繼承人林顏寶與原告協議之分管範圍之
      事實，並未舉證以實其說，此部分已難採信，縱所言為真，然按分管契約，係
      共有人就共有物之使用、收益或管理方法所訂定之契約，而共有人請求分割共
      有物，應解為有終止分管契約之意思。是系爭土地之分管契約，已因原告提起
      本件分割共有物訴訟，而當然終止。且分管契約與協議分割契約不同，前者以
      共有關係繼續存在為前提，後者以消滅共有關係為目的，故裁判上分割共有土
      地時，並非必須完全依分管契約以為分割，而應斟酌土地之經濟上價值，並求
      各共有人分得土地之價值相當，利於使用。是被告上開所辯，亦無足限制本案
      之分割方法。茲審究被告所提之乙案係依其分管範圍為分割，其南側面臨縣道
      部分被告佔約五分四，原告分得部分面臨縣道部分僅五分之一，其餘為北面空
      地，其價值顯低於被告所分得部分，對原告顯欠公允；而依丙案，則原告所分
      得北面之土地，有一突起之土地，面積過狹無法利用；而若採取甲案，此案係
      以被告甲○○所建之二層樓房之牆為界，並無須拆除被告甲○○之樓房，且較
      接近南面道路界線之中點，較易利用，而就被告言，此案被告所分得之土地乃
      南面臨縣道，東面臨巷道，日後各戶若協議分割而改建新居，出入通行無礙，
      且其兩側面臨道路，南面面臨縣道之寬度較原告為寬，就經濟價值而言，已較
      原告有利，且原告亦未就此被告有利部分要求補償，本院審酌原告已就面臨南
      面道路部分，在經濟價值上較不利，若依丙案，尚須受有北面狹長部分之土地
      無法利用之不利益，顯不公平，參酌上開各案之利幣得失及顧及系爭土地之占
      有使用現狀，且各共有人分得土地之地形完整，俾維持系爭土地分割後之最大
      經濟效益，本院認以如附圖甲案所示之方法分割系爭土地，最為妥適，爰判決
      分割如主文所示。
四、本件係因分割共有物而涉訟，被告之行為可認係按當時之訴訟程度為伸張或防禦
    權利所必要，故由勝訴之原告亦負擔一部分訴訟費用，併此敘明。
六、據上論結，原告之訴為有理由，依民事訴訟法第七十八條、第八十五條第一項但
    書、第八十一條二款，判決如主文。
中      華      民      國    八十九    年      六      月    二        日
                              臺灣雲林地方法院民事第一庭
~B法  官  黃瑞井
右為正本係照原本作成。
如對本判決上訴，須於判決送達後廿日內向本院提出上訴狀。
中      華      民      國    八十九    年      六      月    七        日
~B書記官  詹靜宜


司法院資訊處製作；財團法人民間司法改革基金會備份。
